臺灣彰化地方法院刑事判決　　　　　　　　　　　　九十三年度易字第一七九號
　　公　訴　人　臺灣彰化地方法院檢察署檢察官
　　被　　　告　己○○
　　選任辯護人　陳建勛律師
　　被　　　告　甲○○
　　　　　　　　丙○○
　　右二人共同
　　選任辯護人　黃精良律師
　　被　　　告　戊○○
　　輔　佐　人　乙○○
　　即被告戊○○之配　住彰化.
　　偶）
右列被告等因業務侵占等案件，經檢察官提起公訴（九十二年度偵字第九六二八號、
九十三年度偵字第五一七四、七一三九號），本院判決如左：
    主      文
己○○連續意圖營利，聚眾賭博，處有期徒刑陸月，併科罰金參萬元，有期徒刑如易
科罰金，罰金如易服勞役，均以參佰元折算壹日，扣案之六合彩簽賭單貳拾參張均沒
收；又意圖為自己不法之所有，而侵占對於業務上所持有之物，處有期徒刑陸月，如
易科罰金，以參佰元折算壹日；應執行有期徒刑拾壹月，併科罰金參萬元，有期徒刑
如易科罰金，罰金如易服勞役，均以參佰元折算壹日，扣案之六合彩簽賭單貳拾參張
均沒收。
甲○○、丙○○、戊○○均無罪。
    事      實
一、己○○意圖營利並基於概括犯意，自民國九十二年十月上旬某日起至同年十一月
    二十七日止，提供其位於彰化縣員林鎮○○路四十四巷一一二弄二十九號住處充
    為公眾得出入之賭博場所，並設置俗稱「六合彩」之簽賭站，自任六合彩之組頭
    ，聚集不特定多數人簽選「六合彩」號碼賭博財物，並以香港「二星」、「三星
    」及「四星」等方式供賭客簽賭，賭客依喜好簽選號碼下注，約定每簽一支，賭
    金為新台幣（下同）八十元，以核對香港政府每星期二、四「六合彩」開獎號碼
    決定輸贏，凡對中號碼者，「二星」可得彩金五千七百元，「三星」可得彩金五
    萬七千元，「四星」可得彩金七十萬元，若未簽中者，所簽賭之賭資即全歸己○○所有，藉以牟利。嗣於同年十二月四日下午六時二十八分許，經警持票搜索上
    址，始查獲上情，並自廚房垃圾桶內扣得己○○所有供經營「六合彩」賭博用之
    簽賭單二十三張。
二、又己○○係位於彰化縣員林鎮○○路○段二十六號福寧宮之管理委員，並自九十
    二年一月間起代理財務組長一職，執掌福寧宮經費支出之審核，為從事業務之人
    。按福寧宮管理委員會為管理其名下之資金，分別以定期存款之方式於陽信商業
    銀行向上分行（帳號00000000000）、富邦商業銀行員林分行（帳號
    00000000000000）、誠泰商業銀行員林分行（帳號000000
    000000）、第一商業銀行員林分行（帳號00000000000、00
    000000000）開立「員林鎮福寧宮管理委員會」帳戶，或以活期儲蓄存
    款方式於陽信商業銀行華成分行（帳號00000000000）開立「員林鎮
    福寧宮管理委員會」帳戶，又福寧宮經費之動支，超過一萬元以上者，應經管理
    委員會會議決定，且不論金額多寡，均須經由主任委員、財務組長、總務組長等
    蓋章後，始得動用前揭帳戶內之存款，惟若將前揭存款利息再轉成定期存款，依
    慣例即無須事先取得管理委員會之決議。詎己○○竟利用此一制度上之漏洞，意
    圖為自己不法之所有（起訴書誤載為基於概括犯意），於九十二年七月十日上午
    ，向時任主任委員之丙○○、總務組長甲○○佯稱要將前揭設於富邦商業銀行員
    林分行帳號00000000000000帳戶內之定期存款利息及設於陽信商
    業銀行華成分行帳號00000000000活期儲蓄存款利息各提領二十萬元
    轉為定期存款，隨即要求不知情之福寧宮管理委員會會計戊○○在富邦商業銀行
    及陽信商業銀行取款憑條上取款金額欄各填寫二十萬元，並由不知情之丙○○、
    甲○○蓋章後，再取交己○○，己○○即持上揭取款憑條於同日下午前往富邦商
    業銀行員林分行、陽信商業銀行華成分行，分別從前開福寧宮管理委員會設於富
    邦商業銀行員林分行帳號00000000000000帳戶及陽信商業銀行華
    成分行帳號00000000000帳戶內各提領二十萬元，得手後，同日再將
    總數四十萬元現金轉存入以其子楊琮舜名義開立均由己○○使用之富邦商業銀行
    員林分行帳號00000000000000號帳戶內私自挪用，而侵占入己。
三、案經彰化縣警察局報請及臺灣高等法院台中分院檢察署函轉臺灣彰化地方法院檢
    察署檢察官偵查起訴。
    理      由
壹、有罪部分：
一、右揭事實一部分，迭據被告己○○於警、偵訊中及本院審理時坦承不諱，且有查
    獲現場照片三幀在卷可稽，並有被告所有供經營「六合彩」賭博所用之簽賭單二
    十三張扣案可佐，事證明確，此部分犯行洵堪認定。
二、右揭事實二部分，訊據被告己○○固坦承於九十二年七月十日上午，曾向時任主
    任委員之丙○○、總務組長甲○○陳稱要將福寧宮管理委員會設於富邦商業銀行
    員林分行帳號00000000000000帳戶內之定期存款利息及設於陽信
    商業銀行華成分行帳號00000000000活期儲蓄存款利息各提領二十萬
    元轉為定期存款，並指示福寧宮管理委員會會計戊○○在富邦商業銀行及陽信商
    業銀行取款憑條上取款金額欄各填寫二十萬元，再交由丙○○、甲○○及伊分別
    蓋章後，被告己○○即持上揭取款憑條於同日下午前往富邦商業銀行員林分行、
    陽信商業銀行華成分行，分別從前開帳戶內各提領二十萬元，且於同日再將總數
    四十萬元現金轉存入以其子楊琮舜名義開立均由伊使用之富邦商業銀行員林分行
    帳號00000000000000號帳戶內等情不諱，惟否認其有何侵占犯意
    ，辯稱伊於當天提領後，因有喝酒，且遇到友人，一時疏忽，始將該四十萬元現
    金存入其子名義之帳戶云云。經查，證人即同案被告丙○○、甲○○及戊○○，
    於本院審理時，均一致指稱被告於九十二年七月十日曾向渠等告知要將前開帳戶
    之利息轉為定期存款，證人戊○○證稱：伊將取款憑條填好後，即交給被告己○○，而福寧宮以往利息轉為定期存款，均由財務組長辦理，且定存單亦係由財務
    組長保管，至於本件被告己○○有無將利息轉為定期存款伊並不知情等語，證人
    丙○○證稱：被告己○○於事後曾向伊報告，上開二筆金額已轉存定期存款，嗣
    至偵查中始知被告己○○未將此二筆金額轉為定期存款，又定存單均係由財務組
    長保管，而以往辦理定期存款後，被告己○○僅係口頭向伊報備，並未拿定存單
    給伊看，且利息轉定期存款，並不須經管理委員會之決議，於每年年底管理委員
    會開會再予檢查等語，證人甲○○證稱：戊○○於電話中向伊稱被告己○○指示
    該二筆金額係要轉為定期存款，但事後被告己○○並未拿此二筆金額之定存單給
    伊看，福寧宮只有主任委員及財務組長有權利決定將利息轉為定期存款等語，核
    諸證人即福寧宮管理委員目前擔任監察委員之丁○○於同日審理中到庭證稱：「
    （依照慣例，利息轉定存是否要經過管理委員會決議？或由財務、總務、主委三
    人決定即可？）從乙存利息轉為定存不必管理委員會決議。領錢取款條才是需要
    經過財務、總務、主委蓋章。」、「（依照慣例，福寧宮的開支在多少金額範圍
    內，可以由會計小姐自己領取保管？超過多少金額以上才須財務、總務、主委同
    意？）不論金額多或少都是要經過財務、總務、主委蓋章後才能領，會計小姐自
    己不能領取。在十萬元以下金額提領後，由會計小姐保管，作為平日雜支之用。
    」、「（就本件來說，由定存利息轉定存，是否要由財務、總務、主委正式開會
    或口頭協商？）福寧宮沒有規定，通常都是財務組決定，但是體制上須由財務、
    總務、主委同意。財務組長自己決定或組員開會決定，我是不清楚的。」、「（
    如何監督轉定存？）沒有監督辦法，轉存後定存單交由財務組長保管。於管理委
    員會開會時，也沒有看定存單，只有月報表。」等語，足徵福寧宮就其存款利息
    轉為定期存款並無完善之監督管理機制，丙○○、甲○○及戊○○三人上開證詞
    應可採信。又核諸扣案之福寧宮管理委員會設於陽信商業銀行向上分行帳號00
    000000000號、富邦商業銀行員林分行帳號000000000000
    00號、誠泰商業銀行員林分行帳號000000000000號、第一商業銀
    行員林分行帳號00000000000、00000000000號等定存帳
    戶存摺，福寧宮歷次存入之定期存款，均係以電匯或轉存之方式存入，被告己○○既係代理財務組長，對此應知之甚詳，然觀卷附之富邦商業銀行及陽信商業銀
    行九十二年七月十日金額各二十萬元之取款憑條、福寧宮管理委員會設於富邦商
    業銀行員林分行帳號00000000000000帳戶及陽信商業銀行華成分
    行帳號00000000000帳戶存摺明細暨富邦商業銀行員林分行函送之楊
    琮舜名義開立帳號00000000000000號帳戶明細，被告己○○乃先
    後將二十萬元之現金領出後，再一次存入楊琮舜之帳戶，迴異於福寧宮慣常辦理
    定期存款之方式，再被告己○○將該四十萬元存入楊琮舜帳戶後，隨即多次以現
    金提領，且事後又向丙○○虛偽報稱該二筆金額已轉為定期存款，益見被告己○○具不法所有之意圖，至為明灼，其辯稱一時疏忽，始將該四十萬元現金存入其
    子名義之帳戶云云顯不足採，從而，此部分亦事證明確，自應依法論科。
三、核被告己○○所為，右揭事實一部分係犯刑法第二百六十六條第一項前段之普通
    賭博罪、第二百六十八條前段之意圖營利供給賭博場所罪及後段之意圖營利聚眾
    賭博罪；右揭事實二部分，係犯刑法第三百三十六條第二項之業務侵占罪。被告
    經營六合彩賭博種類雖有數種，惟侵害法益單一，又被告於各該期香港政府六合
    彩開獎前之接續行為中，多次提供賭博場所，聚眾賭博，或與簽賭者賭博，均係
    基於一個賭博犯意之決定，達成其同一犯罪之各個舉動，應屬法律概念之一行為
    ，是其一行為觸犯上開三罪名，應依刑法第五十五條想像競合犯規定，從情節較
    重之聚眾賭博罪處斷；又其前後多次聚眾賭博犯行，時間緊接，犯罪構成要件相
    同，顯係基於一概括之犯意為之，為連續犯，應以一罪論，並加重其刑。爰審酌
    被告己○○之品行、犯罪動機、目的、手段、犯後之態度及經營六合彩賭博供人
    簽賭財物，易助長社會僥倖心理，影響正常之社會經濟活動，暨其侵占之金額，
    及於本院審理中已將侵占之款項全數償還，有送款單及證明書各一紙在卷足憑等
    一切情狀，各量處如主文所示之刑，並定應執行刑，及諭知易科罰金及易服勞役
    之折算標準，以示懲儆。扣案之簽賭單二十三張，係被告己○○所有供其賭博之
    器具，業據其供明在卷，應依刑法第二百六十六條第二項之規定宣告沒收。
貳、無罪部分：
一、公訴意旨略以：被告丙○○、甲○○、戊○○分別係福寧宮管理委員會主任委員
    、總務組長及會計，渠等均明知自福寧宮管理委員帳戶取款金額超過一萬元，須
    經管理委員會決議，再加上主任委員、財務組長及總務組長之印章始能動用，詎
    三人竟與被告己○○共同基於意圖為自己不法所有之犯意聯絡（起訴書誤載為基
    於概括犯意），於九十二年七月十日，由被告戊○○在富邦商業銀行及陽信商業
    銀行取款憑條上取款金額欄各填寫二十萬元，並由被告丙○○、甲○○、己○○
    蓋章後，被告戊○○即持上揭取款憑條前往富邦商業銀行員林分行、陽信商業銀
    行華成分行，分別從福寧宮管理委員會設於富邦商業銀行員林分行帳號0000
    0000000000帳戶及陽信商業銀行華成分行帳號0000000000
    0帳戶內各提領二十萬元，所得供渠等使用，而認被告丙○○、甲○○、戊○○
    三人亦涉有業務侵占之罪嫌云云。
二、按犯罪事實應依證據認定之，無證據不得認定犯罪事實；又不能證明被告犯罪者
    ，應諭知無罪之判決，刑事訴訟法第一百五十四條第二項、第三百零一條第一項
    分別定有明文。又按認定不利於被告之事實須依積極證據，茍積極證據不足為不
    利於被告事實之認定時，即應為有利於被告之認定，更不必有何有利之證據；而
    事實之認定，應憑證據，如未能發現相當證據，或證據不足以證明，自不能以推
    測或擬制之方法，以為裁判基礎，最高法院三十年上字第八一六號、四十年台上
    字第八六號著有判例可資參照。
三、公訴人認被告丙○○、甲○○、戊○○涉有前揭罪嫌，無非以前揭取款憑條乃被
    告戊○○所填載，並經被告丙○○、甲○○蓋章，且福寧宮前揭帳戶並有提領四
    十萬元之事實，而福寧宮財務支出，超過一萬元以上須經管理委員會決議通過，
    然被告等三人均未能提出管理委員會之決議紀錄，事後復不知該四十萬元之流向
    ，扣案之福寧宮帳冊資料及銀行存摺，亦無上揭四十萬元支出之記載等，為其主
    要論據。然訊之被告丙○○、甲○○、戊○○等，均堅詞否認有何前揭犯行，被
    告丙○○辯稱：九十二年七月十日，被告己○○口頭上向伊稱上開二筆二十萬元
    之款項要轉為定存，之後，會計拿取款憑條讓伊蓋章，而經費轉定存不用經過委
    員會決議，因為這非支出，嗣後，伊沒有看到定存單，然被告己○○曾向伊報告
    稱已經將上開二筆金額轉為定存等語；被告甲○○辯稱：被告己○○曾稱要將這
    二筆款項轉存為定存，沒有指定要轉存哪家銀行，這二筆錢沒有經過福寧宮管理
    委員會決議，在本案之前，伊也有這樣做過，這二筆金額，伊蓋章後，就沒有再
    管了，伊沒有看到領出來的錢，也沒有看到定存單等語；被告戊○○辯稱：慣例
    上取款條均是伊填載，財務組長會通知伊要領多少錢，本件是被告己○○說要轉
    定存，這二筆錢是利息轉定存，以前伊有這樣做過，被告己○○叫伊寫取款條，
    拿去給被告丙○○、甲○○及己○○三位蓋章，之後，伊將取款條交給被告己○○，嗣後，伊沒有看到轉定存的資料，且於福寧宮分類帳沒有記載，以前轉定存
    後都會拿回來放伊這裡，但是這次沒有等語。經查：（一）九十二年七月十日上
    午，被告己○○曾向時任主任委員及總務組長之被告丙○○、甲○○陳稱要將福
    寧宮管理委員會設於富邦商業銀行員林分行帳號00000000000000
    帳戶內之定期存款利息及設於陽信商業銀行華成分行帳號0000000000
    0活期儲蓄存款利息各提領二十萬元轉為定期存款，並指示擔任福寧宮管理委員
    會會計被告戊○○在富邦商業銀行及陽信商業銀行取款憑條上取款金額欄各填寫
    二十萬元後，再交由被告丙○○、甲○○、己○○分別蓋章後，被告己○○即持
    上揭取款憑條於同日下午前往富邦商業銀行員林分行、陽信商業銀行華成分行，
    分別從前開帳戶內各提領二十萬元，且於同日再將總數四十萬元現金轉存入以其
    子楊琮舜名義開立之富邦商業銀行員林分行帳號00000000000000
    號帳戶內等情，業據被告己○○供明在卷，且有富邦商業銀行及陽信商業銀行取
    款憑條、福寧宮管理委員會設於富邦商業銀行員林分行帳號000000000
00000帳戶及設於陽信商業銀行華成分行帳號00000000000帳戶
    明細暨富邦商業銀行員林分行函送之楊琮舜名義帳號000000000000
    00帳戶明細等附卷可稽，是上開提領之款項，事後乃流入被告己○○個人使用
    之帳戶，又上開金額，乃被告己○○以利息轉定期存款之名義，於領取後私自挪
    用，亦經本院闡述如前。（二）次查，證人丁○○於本院審理中業曾到庭證稱：
    福寧宮帳戶內之金額，不論多少，均須經過財務、總務、主委蓋章後才能提領，
    而依照慣例，福寧宮利息轉定存，並不須經過管理委員會之決議，就本件來說，
    由利息轉定存，是否要由財務、總務、主委正式開會或口頭協商，福寧宮並沒有
    規定，通常都是財務組決定，但是體制上須由財務、總務、主委同意，轉存後定
    存單交由財務組長保管，惟以目前制度，並沒有監督辦法，且管理委員會開會時
    ，也沒有看定存單，只有月報表等語，可知福寧宮雖就超過一萬元以上之財務支
    出，須經管理委員會決議通過，然就福寧宮存款利息轉為定期存款，則因非屬財
    務支出，則無須透過福寧宮管理委員會之議決，是本件提領四十萬元轉定存一事
    無會議記錄，乃福寧宮之慣例使然，非被告丙○○、甲○○、戊○○等蓄意不為
    。從而，本件被告丙○○、甲○○固有於被告戊○○填載之取款憑條上蓋章，惟
    渠等所為，係受被告己○○之欺瞞所致，且事後被告己○○親持取款憑條前往領
    款，並將之存入其子楊琮舜名義之帳戶而私下挪用，被告丙○○、甲○○、戊○○等並不知情，亦未經手，難認渠等有何不法所有之意圖，自與業務侵占罪之構
    成要件不符。此外，遍查全卷，復無其他積極證據足以證明被告丙○○等三人間
    與被告己○○有何業務侵占之犯意聯絡，而事實之認定，應憑證據，如未能發現
    相當證據，或證據不足以證明，自不能以推測或擬制之方法，以為裁判基礎，揆
    諸前開說明，被告丙○○、甲○○、戊○○等業務侵占之犯罪不能證明，自應為
    渠等無罪之諭知。
據上論斷，應依刑事訴訟法第二百九十九條第一項前段、第三百零一條第一項，刑法
第五十六條、第二百六十六條第一項前段、第二項、第二百六十八條、第五十五條、
第三百三十六條第二項、第五十一條第五款、第四十一條第一項前段、第二項、第四
十二條第二項，罰金罰鍰提高標準條例第一條前段、第二條前段，判決如主文。
本案經檢察官賴志盛到庭執行職務。
中　　　華　　　民　　　國　　　九十四　　　年　　三　　月　　二十二　　日
                                臺灣彰化地方法院刑事第二庭
                                    審判長法      官
                                          法      官
                                          法      官
右正本證明與原本無異。
如不服本判決，應於判決送達後十日內，向本院提出上訴狀( 須附繕本 )。
                                      法院書記官  詹國立
中　　　華　　　民　　　國　　　九十四　　　年　　三　　月　　二十二　　日
